ACORDAO-COMPLETO-2539254

ACÓRDÃO 3285/2022 ATA 19/2022 - PRIMEIRA CÂMARA

VISTOS, relatados e discutidos estes autos de tomada de contas especial instaurada pelo Comando da 10ª Região Militar em desfavor de Maria do Carmo Nogueira Noronha Brasil em razão do recebimento de pensão militar em valor superior ao devido.
ACORDAM os Ministros do Tribunal de Contas da União, reunidos em sessão da 1ª Câmara, ante as razões expostas pelo Relator, e com fundamento no art. 1º, inciso I, da Lei 8.443/1992 c/c com os arts. 169, inciso VI, e 212, do Regimento Interno do TCU, em:
9.1. arquivar a presente tomada de contas especial, ante a ausência de pressupostos de constituição e desenvolvimento regular do processo;
9.2. encaminhar cópia deste acórdão ao Comando da 10ª Região Militar e à responsável, com a informação de que o inteiro teor do relatório e do voto que o fundamentam está disponível para a consulta no endereço www.tcu.gov.br/acordaos; e
9.3. determinar à Sefip que promova a autuação e a instrução do ato de pensão instituído pelo militar Raimundo William Noronha Brasil em favor da Senhora Maria do Carmo Nogueira Noronha Brasil, constante do sistema e-Pessoal sob o número 14539/2019 (peça 77) .

Tomada de Contas Especial instaurada pelo Comando da 10ª Região Militar, em desfavor de Maria do Carmo Nogueira Noronha Brasil, em razão do recebimento indevido de pensão com base em soldo integral.

Primeira Câmara

Comando da 10ª Região Militar

3. Responsável: Maria do Carmo Nogueira Noronha Brasil (XXX.065.403-XX)

13.1. Ministros presentes: Walton Alencar Rodrigues (Presidente), Benjamin Zymler e Jorge Oliveira (Relator).
13.2. Ministros-Substitutos presentes: Augusto Sherman Cavalcanti e Weder de Oliveira.

JORGE OLIVEIRA

Adoto como relatório a instrução da Secretaria de Controle Externo de Tomada de Contas Especial - SecexTCE (peça 74) e o parecer do Ministério Público de Contas (peça 78) , abaixo transcritos:
"INTRODUÇÃO
Cuidam os autos de tomada de contas especial instaurada pelo Comando da 10ª Região Militar, em desfavor de Maria do Carmo Nogueira Noronha Brasil (CPF: XXX.065.403-XX) , em razão de do recebimento de pensão com base em soldo integral, quando deveria ter recebido 15/30 do soldo, entre março de 1997 e junho de 2018.
HISTÓRICO
Em 16/7/2020, com fundamento na IN/TCU 71/2012, alterada pela IN/TCU 76/2016 e DN/TCU 155/2016, o Comandante da 10ª Região Militar autorizou a instauração da tomada de contas especial (peça 3) . O processo foi registrado no sistema e-TCE com o número 2167/2020.
O fundamento para a instauração da Tomada de Contas Especial, conforme consignado na matriz de responsabilização elaborada pelo tomador de contas, foi a constatação da seguinte irregularidade: 
Recebimento de pensão com base no soldo integral ao invés do soldo proporcional de 15/30 de militar inativo falecido.
A responsável arrolada na fase interna foi devidamente comunicada e, diante da ausência de justificativas suficientes para elidir a irregularidade e da não devolução dos recursos, instaurou-se a tomada de contas especial.
No relatório (peça 51) , o tomador de contas concluiu que o prejuízo importaria no valor original de R$ 348.525,35, imputando-se a responsabilidade a Maria do Carmo Nogueira Noronha Brasil, na condição de beneficiária.
Em 3/12/2020, a Inspetoria de Contabilidade e Finanças do Exército emitiu o relatório de auditoria (peça 53) , em concordância com o relatório do tomador de contas. O certificado de auditoria e o parecer do dirigente do órgão de controle interno concluíram pela irregularidade das presentes contas (peças 54 e 55) .
Em 30/12/2020, o Comandante do Exército atestou haver tomado conhecimento das conclusões contidas no relatório e certificado de auditoria, bem como do parecer conclusivo do dirigente do órgão de controle interno, manifestando-se pela irregularidade das contas, e determinou o encaminhamento do processo ao Tribunal de Contas da União (peça 56) . Em que pese o art. 52 da Lei 8.443/1992 ter atribuído a edição ao Ministro de Estado supervisor da área ou a autoridade de nível hierárquico equivalente, referido pronunciamento foi emitido pelo Comandante do Exército.
Na instrução inicial (peça 60) , analisando-se os documentos nos autos, concluiu-se pela necessidade de realização de citação para a seguinte irregularidade: 
Irregularidade 1: recebimento de pensão com base em soldo integral, quando deveria ter recebido 15/30 do soldo de militar inativo falecido.
Evidências da irregularidade: documentos técnicos presentes nas peças 1, 5, 7, 8, 9, 10, 11, 12, 13, 14, 15, 16, 18, 20, 22, 26, 27, 28, 29, 31, 35, 36, 38, 39, 40, 45 e 47.
Normas infringidas: art. 71, inciso II, da Constituição Federal/1988; arts. 884, 876 e 927 do Código Civil (Lei 10.406 de 10/1/2002) .
Débitos relacionados à responsável Maria do Carmo Nogueira Noronha Brasil (CPF XXX.065.403-XX) :
	Data de ocorrência
	Valor histórico (R$) 
	Data de ocorrência
	Valor histórico (R$) 

	1/3/1997
	359,13
	1/11/2007
	1.106,48

	1/4/1997
	359,13
	1/12/2007
	1.679,78

	2/5/1997
	359,63
	2/1/2008
	1.106,48

	1/6/1997
	360,13
	1/2/2008
	1.106,48

	1/7/1997
	536,49
	1/3/2008
	1.106,48

	1/8/1997
	361,13
	1/4/2008
	1.106,48

	1/9/1997
	361,63
	2/5/2008
	1.106,48

	1/10/1997
	362,13
	1/6/2008
	1.202,07

	1/11/1997
	362,63
	1/7/2008
	1.842,27

	1/12/1997
	549,15
	1/8/2008
	1.270,60

	2/1/1998
	363,63
	1/9/2008
	1.270,60

	1/2/1998
	372,50
	1/10/2008
	1.270,60

	1/3/1998
	446,00
	1/11/2008
	1.328,07

	1/4/1998
	364,48
	1/12/2008
	2.074,16

	2/5/1998
	660,40
	2/1/2009
	1.327,77

	1/6/1998
	435,76
	1/2/2009
	1.327,77

	1/7/1998
	771,20
	1/3/2009
	1.327,77

	1/8/1998
	498,67
	1/4/2009
	1.327,77

	1/9/1998
	508,00
	2/5/2009
	1.327,77

	1/10/1998
	509,26
	1/6/2009
	1.327,77

	1/11/1998
	502,08
	1/7/2009
	2.015,73

	1/12/1998
	772,35
	1/8/2009
	1.462,52

	2/1/1999
	509,26
	1/9/2009
	1.461,82

	1/2/1999
	509,26
	1/10/2009
	1.461,82

	1/3/1999
	550,66
	1/11/2009
	1.461,82

	1/4/1999
	550,66
	1/12/2009
	2.288,70

	2/5/1999
	550,66
	2/1/2010
	1.461,82

	1/6/1999
	545,32
	1/2/2010
	1.469,39

	1/7/1999
	834,45
	1/3/2010
	1.469,39

	1/8/1999
	545,32
	1/4/2010
	1.469,39

	1/9/1999
	545,32
	2/5/2010
	1.469,39

	1/10/1999
	545,32
	1/6/2010
	1.469,39

	1/11/1999
	545,32
	1/7/2010
	2.226,81

	1/12/1999
	793,47
	1/8/2010
	1.616,97

	2/1/2000
	522,27
	1/9/2010
	1.616,97

	1/2/2000
	550,66
	1/10/2010
	1.616,97

	1/3/2000
	550,66
	1/11/2010
	1.616,97

	1/4/2000
	550,66
	1/12/2010
	2.526,53

	2/5/2000
	550,66
	2/1/2011
	1.616,97

	1/6/2000
	545,32
	1/2/2011
	1.616,97

	1/7/2000
	834,45
	1/3/2011
	1.616,97

	1/8/2000
	545,32
	1/4/2011
	1.616,97

	1/9/2000
	545,32
	2/5/2011
	1.616,97

	1/10/2000
	545,32
	1/6/2011
	1.616,97

	1/11/2000
	545,32
	1/7/2011
	2.450,46

	1/12/2000
	829,11
	1/8/2011
	1.616,97

	2/1/2001
	545,32
	1/9/2011
	1.616,97

	1/2/2001
	758,63
	1/10/2011
	1.616,97

	1/3/2001
	758,63
	1/11/2011
	1.616,97

	1/4/2001
	758,63
	1/12/2011
	2.450,46

	2/5/2001
	758,26
	2/1/2012
	1.616,97

	1/6/2001
	758,26
	1/2/2012
	1.616,97

	1/7/2001
	1.148,71
	1/3/2012
	1.616,97

	1/8/2001
	758,26
	1/4/2012
	1.616,97

	1/9/2001
	757,48
	2/5/2012
	1.616,97

	1/10/2001
	758,26
	1/6/2012
	1.616,97

	1/11/2001
	758,26
	1/7/2012
	2.450,46

	1/12/2001
	1.148,71
	1/8/2012
	1.616,97

	2/1/2002
	756,70
	1/9/2012
	1.616,97

	1/2/2002
	758,26
	1/10/2012
	1.616,97

	1/3/2002
	758,26
	1/11/2012
	1.616,97

	1/4/2002
	758,26
	1/12/2012
	2.450,46

	2/5/2002
	758,26
	2/1/2013
	1.616,97

	1/6/2002
	758,26
	1/2/2013
	1.616,97

	1/7/2002
	1.232,67
	1/3/2013
	1.616,97

	1/8/2002
	812,77
	1/4/2013
	1.616,97

	1/9/2002
	813,61
	2/5/2013
	1.616,97

	1/10/2002
	813,61
	1/6/2013
	1.616,97

	1/11/2002
	813,61
	1/7/2013
	2.450,46

	1/12/2002
	1.232,56
	1/8/2013
	1.616,97

	2/1/2003
	811,93
	1/9/2013
	1.616,97

	1/2/2003
	811,93
	1/10/2013
	1.616,97

	1/3/2003
	813,61
	1/11/2013
	1.616,97

	1/4/2003
	813,61
	1/12/2013
	2.750,19

	2/5/2003
	813,61
	2/1/2014
	1.764,55

	1/6/2003
	813,61
	1/2/2014
	1.764,55

	1/7/2003
	1.232,56
	1/3/2014
	1.764,55

	1/8/2003
	812,77
	1/4/2014
	1.927,10

	1/9/2003
	813,61
	2/5/2014
	1.927,10

	1/10/2003
	813,61
	1/6/2014
	1.927,10

	1/11/2003
	813,61
	1/7/2014
	2.920,46

	1/12/2003
	1.232,56
	1/8/2014
	1.927,10

	2/1/2004
	811,93
	1/9/2014
	1.927,10

	1/2/2004
	813,61
	1/10/2014
	1.927,10

	1/3/2004
	813,61
	1/11/2014
	1.927,10

	1/4/2004
	813,61
	1/12/2014
	2.920,46

	2/5/2004
	813,61
	2/1/2015
	1.927,10

	1/6/2004
	813,61
	1/2/2015
	1.927,10

	1/7/2004
	1.232,56
	1/3/2015
	1.927,10

	1/8/2004
	812,77
	1/4/2015
	2.102,49

	1/9/2004
	813,61
	2/5/2015
	2.102,49

	1/10/2004
	895,13
	1/6/2015
	2.102,49

	1/11/2004
	894,97
	1/7/2015
	3.186,25

	1/12/2004
	1.397,71
	1/8/2015
	2.102,49

	2/1/2005
	893,12
	1/9/2015
	2.102,49

	1/2/2005
	894,97
	1/10/2015
	2.102,49

	1/3/2005
	894,97
	1/11/2015
	2.102,49

	1/4/2005
	894,97
	1/12/2015
	3.186,25

	2/5/2005
	894,97
	2/1/2016
	2.102,49

	1/6/2005
	894,97
	1/2/2016
	2.102,49

	1/7/2005
	1.355,81
	1/3/2016
	2.102,49

	1/8/2005
	894,04
	1/4/2016
	2.102,49

	1/9/2005
	894,97
	2/5/2016
	2.102,49

	1/10/2005
	894,97
	1/6/2016
	2.102,49

	1/11/2005
	894,97
	1/7/2016
	3.186,25

	1/12/2005
	1.595,09
	1/8/2016
	2.102,49

	2/1/2006
	1.011,68
	1/9/2016
	2.217,99

	1/2/2006
	1.006,47
	1/10/2016
	2.217,99

	1/3/2006
	1.006,47
	1/11/2016
	2.217,99

	1/4/2006
	1.006,47
	1/12/2016
	3.420,81

	2/5/2006
	1.006,47
	2/1/2017
	2.217,99

	1/6/2006
	1.006,47
	1/2/2017
	2.370,56

	1/7/2006
	1.527,95
	1/3/2017
	2.370,56

	1/8/2006
	1.003,86
	1/4/2017
	2.370,56

	1/9/2006
	1.107,00
	2/5/2017
	2.370,56

	1/10/2006
	1.106,48
	1/6/2017
	2.370,56

	1/11/2006
	1.106,48
	1/7/2017
	3.592,50

	1/12/2006
	1.731,59
	1/8/2017
	2.370,56

	2/1/2007
	1.100,74
	1/9/2017
	2.370,56

	1/2/2007
	1.106,48
	1/10/2017
	2.370,56

	1/3/2007
	1.106,48
	1/11/2017
	2.370,56

	1/4/2007
	1.106,45
	1/12/2017
	3.592,50

	2/5/2007
	1.106,48
	2/1/2018
	2.370,56

	1/6/2007
	1.106,48
	1/2/2018
	2.555,38

	1/7/2007
	1.679,78
	1/3/2018
	2.555,38

	1/8/2007
	1.103,61
	1/4/2018
	2.555,38

	1/9/2007
	1.106,48
	2/5/2018
	2.555,38

	1/10/2007
	1.106,48
	1/6/2018
	2.555,38

		Cofre credor: Tesouro Nacional.
Responsável: Maria do Carmo Nogueira Noronha Brasil (CPF: XXX.065.403-XX) .
Conduta: receber proventos de pensão militar com base na integralidade do soldo quando deveria ter recebido 15/30 avos do soldo, entre março de 1997 e junho de 2018.
Nexo de causalidade: ao receber pensão indevida, a responsável causou dano ao erário.
Culpabilidade: não há excludentes de ilicitude, de culpabilidade e de punibilidade; é exigível que devolva os valores recebidos indevidamente. 
Encaminhamento: citação.
Em cumprimento ao pronunciamento da unidade (peça 62) , foi efetuada citação da responsável, nos moldes adiante:
 Maria do Carmo Nogueira Noronha Brasil - promovida a citação da responsável, conforme delineado adiante:
	Comunicação: Ofício 64712/2021 - Seproc (peça 68) 
Data da Expedição: 3/12/2021
Data da Ciência: 13/12/2021 (peça 70) 
Nome Recebedor: Maria do Carmo Brasil
Observação: Ofício enviado para o endereço do responsável, conforme pesquisa na base de dados no sistema do TSE, custodiada pelo TCU (peça 65) .
Fim do prazo para a defesa: 28/12/2021
	
	Comunicação: Ofício 64714/2021 - Seproc (peça 67) 
Data da Expedição: 3/12/2021
Data da Ciência: 7/12/2021 (peça 69) 
Nome Recebedor: Wendell de Sousa
Observação: Ofício enviado para o endereço do responsável, conforme pesquisa na base de dados nos sistemas corporativos do TCU, custodiada pelo TCU (peça 65) .
Fim do prazo para a defesa: 22/12/2021
	
	Comunicação: Ofício 67763/2021 - Seproc (peça 71) 
Data da Expedição: 12/1/2022
Data da Ciência: não houve (Número inexistente) (peça 72) 
Observação: Ofício enviado para o endereço do responsável, conforme pesquisa na base de dados no sistema da Receita Federal, custodiada pelo TCU (peça 65) .
	
Conforme Despacho de Conclusão das Comunicações Processuais (peça 73) , as providências inerentes às comunicações processuais foram concluídas. 
Transcorrido o prazo regimental, a responsável Maria do Carmo Nogueira Noronha Brasil permaneceu silente, devendo ser considerada revel, nos termos do art. 12, § 3º, da Lei 8.443/1992.
ANÁLISE DOS PRESSUPOSTOS DE PROCEDIBILIDADE DA IN/TCU 71/2012
Avaliação de Viabilidade do Exercício do Contraditório e Ampla Defesa
Verifica-se que não houve o transcurso de mais de dez anos desde o fato gerador sem que tenha havido a notificação da responsável pela autoridade administrativa federal competente (art. 6º, inciso II, c/c art. 19 da IN/TCU 71/2012, modificada pela IN/TCU 76/2016) , uma vez que o fato gerador da irregularidade sancionada ocorreu em 1/6/2018, e a responsável foi notificada sobre a irregularidade pela autoridade administrativa competente conforme abaixo:
Maria do Carmo Nogueira Noronha Brasil, por meio do ofício acostado à peça 5, recebido em 11/8/2020, conforme AR (peça 6) .
Valor de Constituição da TCE 	
Verifica-se, ainda, que o valor atualizado do débito apurado (sem juros) em 1/1/2017 é de R$ 555.927,41, portanto superior ao limite mínimo de R$ 100.000,00, na forma estabelecida conforme os arts. 6º, inciso I, e 19, da IN/TCU 71/2012, modificada pela IN/TCU 76/2016. 
OUTROS PROCESSOS/DÉBITOS NOS SISTEMAS DO TCU COM OS MESMOS RESPONSÁVEIS
Informa-se que não foi encontrado débito imputável à responsável em outros processos no Tribunal.
A tomada de contas especial está, assim, devidamente constituída e em condição de ser instruída.
EXAME TÉCNICO
Da validade das notificações:
Preliminarmente, cumpre tecer breves considerações sobre a forma como são realizadas as comunicações processuais no TCU. A esse respeito, destacam-se o art. 179, do Regimento Interno do TCU (Resolução 155, de 4/12/2002) e o art. 4º, inciso III, § 1º, da Resolução TCU 170, de 30 de junho de 2004, in verbis:
Art. 179. A citação, a audiência ou a notificação, bem como a comunicação de diligência, farse-ão:
I - mediante ciência da parte, efetivada por servidor designado, por meio eletrônico, fac-símile, telegrama ou qualquer outra forma, desde que fique confirmada inequivocamente a entrega da comunicação ao destinatário;
II - mediante carta registrada, com aviso de recebimento que comprove a entrega no endereço do destinatário;
III - por edital publicado no Diário Oficial da União, quando o seu destinatário não for localizado
 (...) 
Art. 3º As comunicações serão dirigidas ao responsável, ou ao interessado, ou ao dirigente de órgão ou entidade, ou ao representante legal ou ao procurador constituído nos autos, com poderes expressos no mandato para esse fim, por meio de:
I - correio eletrônico, fac-símile ou telegrama;
II - servidor designado;
III - carta registrada, com aviso de recebimento;
IV - edital publicado no Diário Oficial da União, quando o seu destinatário não for localizado, nas hipóteses em que seja necessário o exercício de defesa.
Art. 4º. Consideram-se entregues as comunicações:
I - efetivadas conforme disposto nos incisos I e II do artigo anterior, mediante confirmação da ciência do destinatário;
II - realizadas na forma prevista no inciso III do artigo anterior, com o retorno do aviso de recebimento, entregue comprovadamente no endereço do destinatário;
III - na data de publicação do edital no Diário Oficial da União, quando realizadas na forma prevista no inciso IV do artigo anterior.
§ 1º O endereço do destinatário deverá ser previamente confirmado mediante consulta aos sistemas disponíveis ao Tribunal ou a outros meios de informação, a qual deverá ser juntada ao respectivo processo.
 (...) 
Bem se vê, portanto, que a validade da citação via postal não depende de que o aviso de recebimento seja assinado pelo próprio destinatário da comunicação, o que dispensa, no caso em tela, a entrega do AR em "mãos próprias". A exigência da norma é no sentido de o Tribunal verificar se a correspondência foi entregue no endereço correto, residindo aqui a necessidade de certeza inequívoca. 
Não é outra a orientação da jurisprudência do TCU, conforme se verifica dos julgados a seguir transcritos:
São válidas as comunicações processuais entregues, mediante carta registrada, no endereço correto do responsável, não havendo necessidade de que o recebimento seja feito por ele próprio (Acórdão 3648/2013-TCU-Segunda Câmara, Relator Min. José Jorge) ;
É prescindível a entrega pessoal das comunicações pelo TCU, razão pela qual não há necessidade de que o aviso de recebimento seja assinado pelo próprio destinatário. Entregandose a correspondência no endereço correto do destinatário, presume-se o recebimento da citação. (Acórdão 1019/2008-TCU-Plenário, Relator Min. Benjamin Zymler) ;
As comunicações do TCU, inclusive as citações, deverão ser realizadas mediante Aviso de Recebimento - AR, via Empresa Brasileira de Correios e Telégrafos, bastando para sua validade que se demonstre que a correspondência foi entregue no endereço correto. (Acórdão 1526/2007-TCU-Plenário, Relator Min. Aroldo Cedraz) .
A validade do critério de comunicação processual do TCU foi referendada pelo Supremo Tribunal Federal, nos termos do julgamento do MS-AgR 25.816/DF, por meio do qual se afirmou a desnecessidade da ciência pessoal do interessado, entendendo-se suficiente a comprovação da entrega do "AR" no endereço do destinatário:
Ementa: agravo regimental. Mandado de segurança. Desnecessidade de intimação pessoal das decisões do tribunal de contas da união. art. 179 do regimento interno do TCU. Intimação do ato impugnado por carta registrada, iniciado o prazo do art. 18 da lei nº 1.533/51 da data constante do aviso de recebimento. Decadência reconhecida. Agravo improvido.
O envio de carta registrada com aviso de recebimento está expressamente enumerado entre os meios de comunicação de que dispõe o Tribunal de Contas da União para proceder às suas intimações.
O inciso II do art. 179 do Regimento Interno do TCU é claro ao exigir apenas a comprovação da entrega no endereço do destinatário, bastando o aviso de recebimento simples. 
Da revelia da responsável Maria do Carmo Nogueira Noronha Brasil
No caso vertente, a citação da responsável (Maria do Carmo Nogueira Noronha Brasil) se deu em endereços provenientes de pesquisas de endereços realizadas pelo TCU (vide parágrafos acima) na base de dados da Receita custodiada pelo TCU (peça 65) , em outras bases de dados públicas custodiadas pelo TCU (TSE e Renach) e das bases de dados do próprio TCU. A entrega dos ofícios citatórios nesses endereços ficou comprovada conforme detalhamento a seguir:
Maria do Carmo Nogueira Noronha Brasil, ofício 64712/2021 - Seproc (peça 68) , origem no sistema do TSE; ofício 64714/2021 - Seproc (peça 67) , origem nos sistemas corporativos do TCU e ofício 67763/2021 - Seproc (peça 71) , origem no sistema da Receita Federal.
Nos processos do TCU, a revelia não leva à presunção de que seriam verdadeiras todas as imputações levantadas contra os responsáveis, diferentemente do que ocorre no processo civil, em que a revelia do réu opera a presunção da verdade dos fatos narrados pelo autor (Acórdão 1009/2018-TCU-Plenário, Relator Min. Bruno Dantas; 2369/2013 - TCU - Plenário, Relator Min. Benjamin Zymler e 2449/2013 - TCU - Plenário, Relator Min. Benjamin Zymler) . Dessa forma, a avaliação da responsabilidade do agente não pode prescindir da prova existente no processo ou para ele carreada. 
Ao não apresentar sua defesa, a responsável deixou de produzir prova do regular recebimento da pensão, em afronta às normas que impõem àqueles que recebem recursos públicos a obrigação legal de, sempre que demandados pelos órgãos de controle, apresentar os documentos que demonstrem o seu correto recebimento. 
Mesmo as alegações de defesa não sendo apresentadas, considerando o princípio da verdade real que rege esta Corte, procurou-se buscar, em manifestações da responsável na fase interna desta Tomada de Contas Especial, se havia algum argumento que pudesse ser aproveitado a seu favor. 
No entanto, a responsável não se manifestou na fase interna, não havendo, assim, nenhum argumento que possa vir a ser analisado e posteriormente servir para afastar as irregularidades apontadas.
De acordo com o art. 71, inciso, II, segunda parte, da Constituição Federal/1988, o Tribunal julgará as contas de qualquer pessoa física ou jurídica, pública ou privada, que der causa a perda, extravio ou outra irregularidade de que resulte prejuízo ao erário público. Por sua vez, de acordo com os arts. 876, 884 e 927 da Lei 10.406/2002, todo aquele que recebeu o que não lhe era devido fica obrigado a restituir. Portanto, a Sra. Maria do Carmo Nogueira Noronha Brasil deve ser instada a devolver a parcela dos valores dos benefícios de pensão recebidos no período de março de 1997 a junho de 2018 aos quais ela não tinha direito.
O Sr. Raimundo William Noronha Brasil, 3º Sargento, reformado, cônjuge da Sra. Maria do Carmo Nogueira Noronha Brasil, faleceu em 25/12/1996. Ele teria sido reformado com soldo proporcional a 15/30 do soldo integral, nos termos do art. 115, "a", da Lei 5.774/1971, revogada pela Lei 6.880/1980, que manteve o dispositivo em seu art. 111, I. A pensão da Sra. Maria do Carmo, entretanto, teria sido implantada considerando o recebimento do soldo integral pelo seu cônjuge falecido, o que as apurações efetuadas apontaram não ser procedente.
Em se tratando de processo em que a parte interessada não se manifestou acerca das irregularidades imputadas, não há elementos para que se possa efetivamente aferir e reconhecer a ocorrência de boa-fé na conduta da responsável, podendo este Tribunal, desde logo, proferir o julgamento de mérito pela irregularidade das contas, conforme os termos dos §§ 2º e 6º do art. 202 do Regimento Interno do TCU. (Acórdão 2064/2011-TCU-Primeira Câmara (relator Min. Ubiratan Aguiar) , 6.182/2011-TCU-1ª Câmara (relator Min. Weber de Oliveira) , 4.072/2010-TCU-1ª Câmara (Relator Min. Valmir Campelo) , 1.189/2009-TCU-1ª Câmara (Relator Min. Marcos Bemquerer) , 731/2008-TCU-Plenário (Relator Min. Aroldo Cedraz) .
Dessa forma, a responsável Maria do Carmo Nogueira Noronha Brasil deve ser considerada revel, nos termos do art. 12, § 3º, da Lei 8.443/1992, devendo as suas contas serem julgadas irregulares, condenando-a ao débito apurado e aplicando-lhe a multa prevista no art. 57 da Lei 8.443/1992.
Prescrição da Pretensão Punitiva
Vale ressaltar que a pretensão punitiva do TCU, conforme Acórdão 1441/2016-TCU-Plenário, Relator Min. Benjamin Zymler, que uniformizou a jurisprudência acerca dessa questão, subordina-se ao prazo geral de prescrição indicado no art. 205 do Código Civil, que é de dez anos, contado da data de ocorrência da irregularidade sancionada, nos termos do art. 189 do Código Civil, sendo este prazo interrompido pelo ato que ordenar a citação, a audiência ou a oitiva da responsável.
No caso em exame, não ocorreu a prescrição, uma vez que a irregularidade sancionada ocorreu em 1/6/2018, e o ato de ordenação da citação ocorreu em 12/11/2021.
CONCLUSÃO
Em face da análise promovida na seção "Exame Técnico", verifica-se que a responsável Maria do Carmo Nogueira Noronha Brasil não logrou comprovar a boa e regular aplicação dos recursos. Instada a se manifestar, optou pelo silêncio, configurando a revelia, nos termos do § 3º, do art. 12, da Lei 8.443/1992. Ademais, inexistem nos autos elementos que demonstrem a boa-fé da responsável ou a ocorrência de outras excludentes de culpabilidade.
Verifica-se também que não houve a prescrição da pretensão punitiva, conforme análise já realizada.
Tendo em vista que não constam dos autos elementos que permitam reconhecer a boa-fé da responsável, sugere-se que as suas contas sejam julgadas irregulares, nos termos do art. 202, § 6º, do Regimento Interno do TCU, com a imputação do débito atualizado monetariamente e acrescido de juros de mora, nos termos do art. 202, § 1º do Regimento Interno do TCU, descontado o valor eventualmente recolhido, com a aplicação da multa prevista no art. 57 da Lei 8.443/1992.
Por fim, como não houve elementos que pudessem modificar o entendimento acerca das irregularidades em apuração, mantém-se a matriz de responsabilização presente na peça 59.
PROPOSTA DE ENCAMINHAMENTO
Diante do exposto, submetemos os autos à consideração superior, propondo ao Tribunal:
considerar revel a responsável Maria do Carmo Nogueira Noronha Brasil (CPF XXX.065.403-XX) , para todos os efeitos, dando-se prosseguimento ao processo, com fulcro no art. 12, § 3º, da Lei 8.443/1992; 
julgar irregulares, nos termos dos arts. 1º, inciso I, 16, inciso III, alínea c, da Lei 8.443/1992, c/c os arts. 19 e 23, inciso III, da mesma Lei, as contas da responsável Maria do Carmo Nogueira Noronha Brasil (CPF: XXX.065.403-XX) , condenando-a ao pagamento das importâncias a seguir especificadas, atualizadas monetariamente e acrescidas dos juros de mora, calculadas a partir das datas discriminadas até a data da efetiva quitação do débito, fixando-lhe o prazo de quinze dias, para que comprove, perante o Tribunal, o recolhimento das referidas quantias aos cofres do Tesouro Nacional, nos termos do art. 23, inciso III, alínea "a", da citada lei, c/c o art. 214, inciso III, alínea "a", do Regimento Interno do TCU.  
		Débitos relacionados à responsável Maria do Carmo Nogueira Noronha Brasil (CPF XXX.065.403-XX) :
	Data de ocorrência
	Valor histórico (R$) 
	Data de ocorrência
	Valor histórico (R$) 

	1/3/1997
	359,13
	1/11/2007
	1.106,48

	1/4/1997
	359,13
	1/12/2007
	1.679,78

	2/5/1997
	359,63
	2/1/2008
	1.106,48

	1/6/1997
	360,13
	1/2/2008
	1.106,48

	1/7/1997
	536,49
	1/3/2008
	1.106,48

	1/8/1997
	361,13
	1/4/2008
	1.106,48

	1/9/1997
	361,63
	2/5/2008
	1.106,48

	1/10/1997
	362,13
	1/6/2008
	1.202,07

	1/11/1997
	362,63
	1/7/2008
	1.842,27

	1/12/1997
	549,15
	1/8/2008
	1.270,60

	2/1/1998
	363,63
	1/9/2008
	1.270,60

	1/2/1998
	372,50
	1/10/2008
	1.270,60

	1/3/1998
	446,00
	1/11/2008
	1.328,07

	1/4/1998
	364,48
	1/12/2008
	2.074,16

	2/5/1998
	660,40
	2/1/2009
	1.327,77

	1/6/1998
	435,76
	1/2/2009
	1.327,77

	1/7/1998
	771,20
	1/3/2009
	1.327,77

	1/8/1998
	498,67
	1/4/2009
	1.327,77

	1/9/1998
	508,00
	2/5/2009
	1.327,77

	1/10/1998
	509,26
	1/6/2009
	1.327,77

	1/11/1998
	502,08
	1/7/2009
	2.015,73

	1/12/1998
	772,35
	1/8/2009
	1.462,52

	2/1/1999
	509,26
	1/9/2009
	1.461,82

	1/2/1999
	509,26
	1/10/2009
	1.461,82

	1/3/1999
	550,66
	1/11/2009
	1.461,82

	1/4/1999
	550,66
	1/12/2009
	2.288,70

	2/5/1999
	550,66
	2/1/2010
	1.461,82

	1/6/1999
	545,32
	1/2/2010
	1.469,39

	1/7/1999
	834,45
	1/3/2010
	1.469,39

	1/8/1999
	545,32
	1/4/2010
	1.469,39

	1/9/1999
	545,32
	2/5/2010
	1.469,39

	1/10/1999
	545,32
	1/6/2010
	1.469,39

	1/11/1999
	545,32
	1/7/2010
	2.226,81

	1/12/1999
	793,47
	1/8/2010
	1.616,97

	2/1/2000
	522,27
	1/9/2010
	1.616,97

	1/2/2000
	550,66
	1/10/2010
	1.616,97

	1/3/2000
	550,66
	1/11/2010
	1.616,97

	1/4/2000
	550,66
	1/12/2010
	2.526,53

	2/5/2000
	550,66
	2/1/2011
	1.616,97

	1/6/2000
	545,32
	1/2/2011
	1.616,97

	1/7/2000
	834,45
	1/3/2011
	1.616,97

	1/8/2000
	545,32
	1/4/2011
	1.616,97

	1/9/2000
	545,32
	2/5/2011
	1.616,97

	1/10/2000
	545,32
	1/6/2011
	1.616,97

	1/11/2000
	545,32
	1/7/2011
	2.450,46

	1/12/2000
	829,11
	1/8/2011
	1.616,97

	2/1/2001
	545,32
	1/9/2011
	1.616,97

	1/2/2001
	758,63
	1/10/2011
	1.616,97

	1/3/2001
	758,63
	1/11/2011
	1.616,97

	1/4/2001
	758,63
	1/12/2011
	2.450,46

	2/5/2001
	758,26
	2/1/2012
	1.616,97

	1/6/2001
	758,26
	1/2/2012
	1.616,97

	1/7/2001
	1.148,71
	1/3/2012
	1.616,97

	1/8/2001
	758,26
	1/4/2012
	1.616,97

	1/9/2001
	757,48
	2/5/2012
	1.616,97

	1/10/2001
	758,26
	1/6/2012
	1.616,97

	1/11/2001
	758,26
	1/7/2012
	2.450,46

	1/12/2001
	1.148,71
	1/8/2012
	1.616,97

	2/1/2002
	756,70
	1/9/2012
	1.616,97

	1/2/2002
	758,26
	1/10/2012
	1.616,97

	1/3/2002
	758,26
	1/11/2012
	1.616,97

	1/4/2002
	758,26
	1/12/2012
	2.450,46

	2/5/2002
	758,26
	2/1/2013
	1.616,97

	1/6/2002
	758,26
	1/2/2013
	1.616,97

	1/7/2002
	1.232,67
	1/3/2013
	1.616,97

	1/8/2002
	812,77
	1/4/2013
	1.616,97

	1/9/2002
	813,61
	2/5/2013
	1.616,97

	1/10/2002
	813,61
	1/6/2013
	1.616,97

	1/11/2002
	813,61
	1/7/2013
	2.450,46

	1/12/2002
	1.232,56
	1/8/2013
	1.616,97

	2/1/2003
	811,93
	1/9/2013
	1.616,97

	1/2/2003
	811,93
	1/10/2013
	1.616,97

	1/3/2003
	813,61
	1/11/2013
	1.616,97

	1/4/2003
	813,61
	1/12/2013
	2.750,19

	2/5/2003
	813,61
	2/1/2014
	1.764,55

	1/6/2003
	813,61
	1/2/2014
	1.764,55

	1/7/2003
	1.232,56
	1/3/2014
	1.764,55

	1/8/2003
	812,77
	1/4/2014
	1.927,10

	1/9/2003
	813,61
	2/5/2014
	1.927,10

	1/10/2003
	813,61
	1/6/2014
	1.927,10

	1/11/2003
	813,61
	1/7/2014
	2.920,46

	1/12/2003
	1.232,56
	1/8/2014
	1.927,10

	2/1/2004
	811,93
	1/9/2014
	1.927,10

	1/2/2004
	813,61
	1/10/2014
	1.927,10

	1/3/2004
	813,61
	1/11/2014
	1.927,10

	1/4/2004
	813,61
	1/12/2014
	2.920,46

	2/5/2004
	813,61
	2/1/2015
	1.927,10

	1/6/2004
	813,61
	1/2/2015
	1.927,10

	1/7/2004
	1.232,56
	1/3/2015
	1.927,10

	1/8/2004
	812,77
	1/4/2015
	2.102,49

	1/9/2004
	813,61
	2/5/2015
	2.102,49

	1/10/2004
	895,13
	1/6/2015
	2.102,49

	1/11/2004
	894,97
	1/7/2015
	3.186,25

	1/12/2004
	1.397,71
	1/8/2015
	2.102,49

	2/1/2005
	893,12
	1/9/2015
	2.102,49

	1/2/2005
	894,97
	1/10/2015
	2.102,49

	1/3/2005
	894,97
	1/11/2015
	2.102,49

	1/4/2005
	894,97
	1/12/2015
	3.186,25

	2/5/2005
	894,97
	2/1/2016
	2.102,49

	1/6/2005
	894,97
	1/2/2016
	2.102,49

	1/7/2005
	1.355,81
	1/3/2016
	2.102,49

	1/8/2005
	894,04
	1/4/2016
	2.102,49

	1/9/2005
	894,97
	2/5/2016
	2.102,49

	1/10/2005
	894,97
	1/6/2016
	2.102,49

	1/11/2005
	894,97
	1/7/2016
	3.186,25

	1/12/2005
	1.595,09
	1/8/2016
	2.102,49

	2/1/2006
	1.011,68
	1/9/2016
	2.217,99

	1/2/2006
	1.006,47
	1/10/2016
	2.217,99

	1/3/2006
	1.006,47
	1/11/2016
	2.217,99

	1/4/2006
	1.006,47
	1/12/2016
	3.420,81

	2/5/2006
	1.006,47
	2/1/2017
	2.217,99

	1/6/2006
	1.006,47
	1/2/2017
	2.370,56

	1/7/2006
	1.527,95
	1/3/2017
	2.370,56

	1/8/2006
	1.003,86
	1/4/2017
	2.370,56

	1/9/2006
	1.107,00
	2/5/2017
	2.370,56

	1/10/2006
	1.106,48
	1/6/2017
	2.370,56

	1/11/2006
	1.106,48
	1/7/2017
	3.592,50

	1/12/2006
	1.731,59
	1/8/2017
	2.370,56

	2/1/2007
	1.100,74
	1/9/2017
	2.370,56

	1/2/2007
	1.106,48
	1/10/2017
	2.370,56

	1/3/2007
	1.106,48
	1/11/2017
	2.370,56

	1/4/2007
	1.106,45
	1/12/2017
	3.592,50

	2/5/2007
	1.106,48
	2/1/2018
	2.370,56

	1/6/2007
	1.106,48
	1/2/2018
	2.555,38

	1/7/2007
	1.679,78
	1/3/2018
	2.555,38

	1/8/2007
	1.103,61
	1/4/2018
	2.555,38

	1/9/2007
	1.106,48
	2/5/2018
	2.555,38

	1/10/2007
	1.106,48
	1/6/2018
	2.555,38

Valor atualizado do débito (com juros) em 8/2/2022: R$ 1.082.662,84.
aplicar à responsável Maria do Carmo Nogueira Noronha Brasil (CPF: XXX.065.403-XX) a multa prevista no art. 57 da Lei 8.443/1992 c/c o art. 267 do Regimento Interno do TCU, fixando-lhe o prazo de quinze dias, a contar da notificação, para que comprove, perante o Tribunal (art. 214, III, alínea "a", do Regimento Interno do TCU) , o recolhimento da dívida aos cofres do Tesouro Nacional, atualizada monetariamente desde a data do acórdão proferido por este Tribunal até a data do efetivo recolhimento, se paga após o vencimento, na forma da legislação em vigor;
autorizar, desde logo, a cobrança judicial das dívidas, caso não atendida a notificação, na forma do disposto no art. 28, inciso II, da Lei 8.443/1992;
autorizar também, desde logo, se requerido, com fundamento no art. 26, da Lei 8.443, de 1992, c/c o art. 217, §§ 1º e 2º do Regimento Interno do TCU, o parcelamento da (s) dívida (s) em até 36 parcelas, incidindo, sobre cada parcela, corrigida monetariamente, os correspondentes acréscimos legais, fixando-lhe o prazo de quinze dias, a contar do recebimento da notificação, para comprovar, perante o Tribunal, o recolhimento da primeira parcela, e de trinta dias, a contar da parcela anterior, para comprovar os recolhimentos das demais parcelas, devendo incidir, sobre cada valor mensal, atualizado monetariamente, os juros de mora devidos, no caso do débito, na forma prevista na legislação em vigor, alertando a responsável de que a falta de comprovação do recolhimento de qualquer parcela importará o vencimento antecipado do saldo devedor, nos termos do § 2º do art. 217 do Regimento Interno deste Tribunal; 
enviar cópia do Acórdão a ser prolatado à Procuradoria da República no Estado de CE, nos termos do § 3º do art. 16 da Lei 8.443/1992, c/c o § 7º do art. 209 do Regimento Interno do TCU, para adoção das medidas cabíveis; e
enviar cópia do Acórdão que vier a ser proferido ao Comando da 10ª Região Militar e à responsável, para ciência;
informar à Procuradoria da República no Estado de CE, ao Comando da 10ª Região Militar e ao responsável que a presente deliberação, acompanhada do Relatório e do Voto que a fundamenta, está disponível para a consulta no endereço www.tcu.gov.br/acordaos, além de esclarecer que, caso requerido, o TCU poderá fornecer sem custos as correspondentes cópias, de forma impressa; e
informar à Procuradoria da República no Estado de CE que, nos termos do parágrafo único do art. 62 da Resolução TCU 259/2014, os procuradores e membros do Ministério Público credenciados nesta Corte podem acessar os presentes autos de forma eletrônica e automática, ressalvados apenas os casos de eventuais peças classificadas como sigilosas, as quais requerem solicitação formal".
2.	Eis o parecer do Ministério Público de Contas, da lavra da Procuradora-Geral, Dra. Cristina Machado da Costa e Silva:
	"Trata-se de tomada de contas especial (TCE) instaurada pelo Comando da 10ª Região Militar contra a Senhora Maria do Carmo Nogueira Noronha Brasil, em razão do recebimento indevido de pensão com base em soldo integral, quando deveria ter sido de 15/30, no período compreendido entre março de 1997 e junho de 2018.
2.	Em pareceres uniformes, a Unidade Técnica propõe considerar revel a responsável, julgar suas contas irregulares, imputar-lhe débito, bem como aplicar-lhe a multa fundamentada no art. 57 da Lei n.º 8.443/1992. Na análise, além de verificar que a prescrição não se operou com base nos termos do Acórdão 1441/2016-TCU-Plenário, a SecexTCE considerou inexistir nos autos elementos que demonstrem a boa-fé da Senhora Maria do Carmo Nogueira Noronha Brasil ou a ocorrência de outras excludentes de culpabilidade, levando-se em conta que não houve apresentação de defesa nas fases interna e externa da TCE (peça 74, p. 9) .
3.	Compulsando os autos e avaliando as informações constantes das sindicâncias abertas para apurar o caso, divergimos da proposta alvitrada pela Unidade Técnica, conforme as considerações que expomos a seguir.
4.	De acordo com as informações contidas nos autos, a pensionista Maria do Carmo Nogueira Noronha Brasil é viúva do 3º sargento Raimundo William Noronha Brasil, falecido em 25/12/1996. Após um acidente ocorrido fora do horário de serviço, o instituidor foi reformado em 1978, com soldo proporcional, nos termos dos arts. 112, inciso V, e 115, alínea "a", da Lei n.º 5.774/1971, todavia, observando-se o disposto no art. 125, parágrafo único, da Lei n.º 5.787/1972, que dispunha que nenhum militar poderia receber como proventos valor inferior ao soldo integral do posto atingido na inatividade.
5.	A habilitação da Senhora Maria do Carmo Nogueira Noronha Brasil como pensionista se deu quase vinte anos depois, em 21/1/1997, época em que estava em vigor a Lei n.º 8.237/1991 - que havia revogado a Lei n.º 5.787/1972 -, cujo art. 73 dispunha:
Art. 73. Nenhum militar da ativa, ou na inatividade remunerada, bem como o beneficiário de pensão militar, poderá receber, como remuneração mensal ou pensão militar, valor inferior ao do salário mínimo mensal existente, sendo-lhe pago, como complemento, a diferença encontrada.
6.	Nesse momento, a instituição do benefício à base de 15/30 do soldo de 3.º Sargento garantiria à pensionista valor superior ao salário mínimo mensal vigente (peça 13, p. 3) . Ocorre que, conforme entendimento defendido por todas as instâncias de apuração do caso, inclusive das unidades de controle interno (peças 53 a 56) , é plenamente plausível a existência de equívoco da Administração na edição do ato decorrente de dúvida na interpretação, validade e incidência da norma infringida. Isso porque não seria possível determinar, em 1997, de forma inequívoca, se o direito do instituidor, implantado a época da vigência da Lei n.º 5.787/1972, estender-se-ia à pensionista, ou se deveria ser aplicada, naquele momento, a regra do art. 73 da Lei n.º 8.237/1991 (peça 13, p. 3) .
7.	Apenas em 2006, por questionamento da Diretoria de Auditoria do Comando do Exército, quando o ato de concessão da pensão se encontrava em análise previamente ao seu envio ao TCU para julgamento, foi detectada a irregularidade no valor do benefício (peça 51, p. 2) . Nessa oportunidade, foi assinalada a necessidade de instauração de sindicância para apurar o caso. O encaminhamento sugerido, entretanto, só foi atendido mais de dez anos depois, em setembro de 2017 (peça 8) .
7.	Aberta a sindicância pelo Comando da 10.ª Região Militar para a investigação do caso em 2017, e realizada a inquirição da pensionista e do chefe da seção da SIP-10 na condição de testemunha, chegou-se à conclusão de que a Senhora Maria do Carmo Nogueira Noronha Brasil agiu de boa-fé, não tendo concorrido para receber o benefício em patamar acima do que era devido.
8.	Diante desse contexto - longo decurso de tempo, boa-fé da pensionista e dúvida razoável quanto à aplicação da norma vigente à época da reforma, se seria extensiva ou não aos dependentes -, a sindicante defendeu a inexistência de dano ao erário e a revisão do ato para adequar-se ao valor correto do benefício a ser pago (peça 11) , proposta endossada pelas instâncias superiores que se manifestaram no processo (peças 12 e 13) . Assim, concluiu-se pela dispensa da restituição ao Erário das verbas recebidas indevidamente pela Senhora Maria do Carmo Nogueira Noronha Brasil.
9.	Posteriormente, em 2019, outra sindicância foi aberta, no âmbito do Centro de Controle Interno do Exército (CCIEx) , para apurar a responsabilidade do agente administrativo pela concessão do benefício indevido à pensionista. Realizadas as diligências e uma nova inquirição do chefe da SIP-10, que assinou o ato, concluiu-se, em abril de 2020, que não havia, até então, meios de se identificar conduta equivocada, ou mesmo omissão, dentre os servidores que participaram do processo.
10.	Não obstante tais conclusões apontarem para a absorção do dano pela União, a TCE foi instaurada em razão do próprio reconhecimento de ocorrência do débito, o qual, por si só, justificaria a certificação de irregularidade das contas, a exigir prosseguimento normal do curso para ser submetido à apreciação do TCU (peça 54, p. 2) .
11.	O tomador de contas, após expor os fatos atinentes às apurações realizadas, lançou as seguintes conclusões (peça 51, p. 14-15) , que foram posteriormente acompanhadas pelas manifestações da unidade de controle interno do órgão (peças 53 a 56) :
42. Na opinião desta Equipe de TCE, os fatos apurados nos processos indicam a ocorrência de prejuízo ao Erário, oriundo de erro no momento da implantação dos proventos da pensão da Sra. MARIA DO CARMO NOGUEIRA NORONHA BRASIL. Tais fatos motivaram a instauração do processo de TCE, conforme publicação contida no Boletim de Acesso Restrito do Comando da 10ª Região Militar n° 55, de 21 de julho de 2020, e em atendimento as disposições contidas no Artigo 84 do Decreto-Lei n° 200, de 25 de fevereiro de 1967, e no Art. 8° da Lei n° 8.443, de 16 de julho de 1992. O qual foi instruído em consonância com as disposições contidas na Instrução Normativa n° 71, de 28 de novembro de 2012, do Tribunal de Contas da União (TCU) e na Portaria do Comandante do Exército n° 424, de 27 de março de 2019, que aprova as Normas para a Realização de Tomada de Contas Especial.
43. No tocante a quantificação do dano, este foi levantado pelo valor original de R$ 348.525,34 (trezentos e quarenta e oito mil, quinhentos e vinte e cinco reais e trinta e quatro centavos) , referente a motivação exposta no item II deste Relatório de TCE.
44. Esta Equipe de TCE entende que, com relação a atribuição de responsabilidade, esta não deve ser atribuída à beneficiaria, uma vez que apesar de ter recebido os valores a maior, recebeu de boa-fé e há mais de 5 (cinco) anos da implantação em contracheque da pensão, que ocorreu em abril de 1998 ao amparo do Art. 54, da Lei n° 9.784, de 27 de janeiro de 1999.
45. Em relação a redução do soldo de integral para proporcional dos recursos, esta equipe entende que a administração agiu acertadamente com amparo da Sumula 278 do TCU, apesar de ter se passado a prescrição de 5 (cinco) anos entre a implantação em contracheque da pensão, ocorrida em abril de 1998, e a identificação do erro pela D Aud, em 28 de abril de 2006.
46. Quanto ao agente da Administração responsável pelo ato, esta equipe entende que inexiste até o presente momento, dados suficientes para identificar todos os agentes da administração responsáveis pela implantação indevida, devendo o dano ser absorvido pela União.
47. Após a análise mais detalhada das peças técnicas que constam no processo, a equipe da TCE entende que o processo deve ser arquivado, em razão de ter transcorrido prazo demasiadamente extenso entre a ocorrência do fato e a notificação do possível dano a um agente responsável, conforme o art. 6°, inciso II da Instrução Normativa - TCU n° 71, de 28 de novembro de 2012, salvo determinação em contrário do Tribunal de Contas da União.
VIII - CONCLUSÃO
48. Diante do exposto e com base nos documentos anteriormente citados, constantes deste processo, entende esta Equipe de TCE que o dano ao Erário apurado de R$ 348.525,34 (trezentos e quarenta e oito mil, quinhentos e vinte e cinco reais e trinta e quatro centavos) , cujo valor atualizado até 13 de outubro de 2020 é de R$ 626.640,48 (seiscentos e vinte e seis mil, seiscentos e quarenta reais e quarenta e oito centavos) , deve ser imputado a União, motivo pelo qual, não foi emitida a Notificação de Cobrança. O referido valor foi registrado no Sistema de Administração Financeira do Governo Federal (SIAFI) mediante Nota de Lançamento n° 2020NL000296, de 16 de outubro de 2020 (fl. 239) . (grifos nossos) 
12.	Não obstante o desfecho uniforme sugerido pelo tomador de contas, em análise preliminar dos autos (peças 60 a 62) , a Unidade Técnica se manifestou pela necessidade de citação da Senhora Maria do Carmo Nogueira Noronha Brasil, e justificou a medida em razão de que a situação analisada nos autos não configuraria caso de dispensa da cobrança do débito, pois o pagamento indevido teria sido resultado de influência ou interferência da beneficiária para sua concessão (peça 60, p. 3) . Fundamentou tal assertiva com base documentos técnicos presentes nas peças 1, 5, 7, 8, 9, 10, 11, 12, 13, 14, 15, 16, 18, 20, 22, 26, 27, 28, 29, 31, 35, 36, 38, 39, 40, 45 e 47, a despeito de os pareceres da fase interna terem registrado, em uníssono, que, após a apuração da sindicância, não restou caracterizada a má-fé da pensionista e que, no momento da concessão do benefício, havia dúvidas quanto à correta aplicação da norma.
13.	Em completa sintonia com as manifestações conclusivas do Comando da 10.ª Região Militar, corroboramos a tese de boa-fé da responsável. Nesse sentido, em reforço a essa leitura, trazemos à baila as conclusões da sindicância aberta para apurar a sua responsabilidade no feito (peça 11, p. 3-4) :
Da análise de todas as peças, que compõem a presente sindicância, observou-se que a sindicada, Sra. MARIA DO CARMO NOGUEIRA NORONHA BRASIL, durante a inquirição, afirmou não ter conhecimento de que recebia indevidamente soldo integral em sua pensão militar, ao invés de receber soldo proporcional à base de 15/30. Relata que nunca foi informada pela instituição que recebia um valor superior ao que tinha direito, que apenas foi habilitada em sua pensão. Acrescenta que desconhece a dívida causada pelo dano ao erário do período que recebeu a mais.
Foi ouvido como testemunha o Chefe da SIP/10 a época dos fatos, onde este informou que, em razão do decurso do tempo e das condições da seção, não havia como individualizar a responsabilidade do agente administrativo que implementou a pensão.
 (...) 
Pelo que resultou apurado e consoante as provas carreadas aos autos e a análise realizada na parte expositiva, chega-se à conclusão que não houve má-fé da sindicada, a Sra MARlA DO CARMO NOGUEIRA NORONHA BRASIL, ao usufruir dos valores recebidos a mais em sua pensão militar no período em que foi habilitada, em fevereiro de 1997, até os dias atuais. Ressalta-se que em razão do decurso do tempo, e dúvida razoável quanto a aplicação da norma se seria extensiva ou não aos dependentes, entendo que não houve dano ao erário. No entanto deve ser corrigida a exteriorização do ato administrativo, corrigindo o pagamento da pensão militar à cota do 15/30. Este é o parecer, salvo melhor juízo,
14.	Nos termos da Súmula TCU 249, é dispensada a reposição de importâncias indevidamente percebidas, de boa-fé, por servidores ativos e inativos, e pensionistas, em virtude de erro escusável de interpretação de lei por parte do órgão/entidade, ou por parte de autoridade legalmente investida em função de orientação e supervisão, à vista da presunção de legalidade do ato administrativo e do caráter alimentar das parcelas salariais. Adicionalmente, há que se verificar: a) presença de boa-fé do beneficiado; b) ausência, por parte do beneficiado, de influência ou interferência para a concessão da vantagem impugnada; c) existência de dúvida plausível sobre a interpretação, a validade ou a incidência da norma infringida, no momento da edição do ato que autorizou o pagamento da vantagem impugnada; e d) interpretação razoável, embora errônea, da lei pela Administração (Acórdão n.º 3.748/2017-2.ª Câmara) .
15.	Ademais, o Superior Tribunal de Justiça, ao apreciar o Tema Repetitivo n.º 1009, firmou a seguinte tese a respeito da dispensa de devolução de valores percebidos de boa-fé por força de erro administrativo:
"Tese 1009 - Os pagamentos indevidos aos servidores públicos decorrentes de erro administrativo (operacional ou de cálculo) , não embasado em interpretação errônea ou equivocada da lei pela Administração, estão sujeitos à devolução, ressalvadas as hipóteses em que o servidor, diante do caso concreto, comprova sua boa-fé objetiva, sobretudo com demonstração de que não lhe era possível constatar o pagamento indevido".
16.	Ao percorrermos o feito, não identificamos nenhum ato capaz de caracterizar ingerência da Senhora Maria do Carmo Nogueira Noronha Brasil na definição do valor do benefício, que tem natureza alimentar, em patamar superior ao devido, o que, aliado à ausência de má-fé, nos leva ao entendimento pela improcedência de se buscar o ressarcimento do Erário para as parcelas que foram indevidamente pagas.
17.	Ademais, diferentemente do servidor ou do militar da ativa ou inativado, que normalmente detém certo conhecimento a respeito da estrutura remuneratória da carreira a que pertence, não se pode exigir do pensionista o mesmo grau de ciência a respeito do cálculo do benefício, especialmente no caso concreto, em que o erro operacional no pagamento ocorreu desde a implantação da pensão na folha do Comando do Exército, não tendo havido uma mudança súbita nos proventos pagos à interessada.
18.	Portanto, no caso em tela, verifica-se a presença de todos os requisitos exigidos pela Súmula TCU 249, bem como no Tema Repetitivo STJ n.º 1009, de modo que endossamos a proposta de dispensa da reposição dos valores indevidos recebidos pela pensionista entre os anos de 1997 e 2018.
19.	Importa registrar que tal encaminhamento, por estar pautado em claras evidências presentes nos autos, prescinde até mesmo da análise jurídica sobre a incidência da prescrição - que aparentemente se operou, visto o intervalo de tempo entre a identificação do erro no benefício (2006) e a abertura de sindicância para apurar o caso (2017) . O que é pertinente ainda discutir, neste momento, a nosso ver, é o cabimento do julgamento das contas da pensionista, assinaladas como irregulares no âmbito da fase interna da TCE.
20.	Sobre isso, entendemos, de igual forma ao que foi consignado no relatório do tomador de contas, que restou caracterizado o prejuízo ao contraditório da responsável pelo longo decurso de tempo entre a instituição do benefício (1997) e sua notificação pelo órgão concedente (2017) , a determinar o arquivamento dos autos sem julgamento de mérito, com fundamento no art. 6.º, inciso II, e 19 da IN/TCU 71/2012 c/c arts. 169, inciso III, e 212 do RITCU.
21.	O intervalo de vinte anos é demasiadamente extenso para a pensionista estabelecer defesa adequada em prol da regularidade de suas contas, dadas as evidentes dificuldades em colacionar provas aos autos - o que, inclusive, já ficou bastante explícito na sindicância que foi aberta para apurar a participação de agentes administrativos na concessão do benefício, pela inviabilidade de se identificar condutas ou omissões ocorridas duas décadas antes.
22.	Por fim, noticiamos que o ato da pensão militar instituída pelo militar falecido Raimundo William Noronha Brasil em favor da pensionista Maria do Carmo Nogueira Noronha Brasil encontra-se na base de dados do sistema e-Pessoal com o número 14539/2019 e aguarda instrução a cargo da Secretaria de Fiscalização de Integridade de Atos e Pagamentos de Pessoal e de Benefícios Sociais - Sefip (peça 77) . Assim, consideramos pertinente propor que se determine providências à essa Unidade Técnica para autuação e instrução do ato de pensão militar em comento.
23.	Diante do exposto, e com as vênias por divergir da Unidade Técnica, esta representante do Ministério Público manifesta-se no sentido de que o Tribunal:
	23.1. delibere por arquivar os autos sem julgamento de mérito, com fundamento no art. 6°, II, e 19 da IN/TCU 71/2012 c/c arts. 169, inciso III, e 212 do RITCU;
	23.2. determine à Sefip que promova a autuação e a instrução do ato de pensão instituído pelo militar Raimundo William Noronha Brasil em favor da Senhora Maria do Carmo Nogueira Noronha Brasil, constante do sistema e-Pessoal com o número 14539/2019 (peça 77) ".
	É o relatório.

não há.

Procuradora-Geral Cristina Machado da Costa e Silva

TOMADA DE CONTAS ESPECIAL. PAGAMENTO INDEVIDO DE PENSÃO MILITAR. AUSÊNCIA DE MÁ-FÉ. DÚVIDA RAZOÁVEL NA INTERPRETAÇÃO DA LEI, À ÉPOCA. LONGO TEMPO DECORRIDO DESDE OS FATOS. AUSÊNCIA DOS PRESSUPOSTOS DE CONSTITUIÇÃO E DESENVOLVIMENTO REGULAR DO PROCESSO. ARQUIVAMENTO.

TOMADA DE CONTAS ESPECIAL (TCE)

Secretaria de Controle Externo de Tomada de Contas Especial (SecexTCE)

A presente tomada de contas especial foi instaurada, em 16/07/2020, pelo Comando da 10ª Região Militar, em desfavor de Maria do Carmo Nogueira Noronha Brasil, em razão do recebimento de pensão com base em soldo integral, quando deveria ter recebido 15/30 do soldo, entre março de 1997 e junho de 2018.
2.	A pensionista é viúva do 3º sargento Raimundo William Noronha Brasil, falecido em 25/12/1996.
3.	Após um acidente ocorrido fora do horário de serviço, o instituidor foi reformado em 1978, com soldo proporcional, observando-se, todavia, o disposto no art. 125, parágrafo único, da Lei 5.787/1972, vigente à época, que dispunha que nenhum militar poderia receber como proventos valor inferior ao soldo integral do posto atingido na inatividade.
4.	Quando a interessada foi habilitada à pensão em 21/01/1997, já estava em vigor a Lei 8.237/1991, estabelecendo que nenhum beneficiário de pensão militar poderia receber menos que o salário mínimo mensal. Nessa ocasião, 15/30 do soldo do 3º sargento era superior ao salário mínimo, o que justificaria o recebimento da pensão calculada com base no soldo de forma proporcionalizada.
5.	Ocorre, entretanto, que, àquela época, havia dúvidas se o valor concedido ao instituidor em face da Lei 5.787/1972 se estenderia à pensionista ou se a pensão deveria ser recalculada na proporção de 15/30 conforme rezava a Lei 8.237/1991.
6.	O fato é que, somente em 2006, ou seja, 9 anos após do início do pagamento da pensão, a Auditoria do Comando do Exército considerou irregular o pagamento da pensão com espeque na Lei 5.787/1972 e registrou a necessidade de instauração de uma sindicância para apurar os fatos, que só foi providenciada mais de 10 anos depois, em 2017.
7.	A sindicância, após ouvir a beneficiária da pensão e a chefe da unidade responsável, concluiu que a interessada agiu de boa-fé, não tendo concorrido para o recebimento do valor questionado, devendo ser dispensada a devolução das verbas percebidas indevidamente, também em razão do tempo decorrido e da dúvida razoável quanto à norma aplicada ao caso, adequando-se, a partir de então, o valor do benefício ao disciplinado na Lei 8.237/1991.
8.	Em 2019, outra sindicância foi instaurada, desta feita pelo Centro de Controle Interno do Exército, para apurar a responsabilidade pela concessão do benefício em valor indevido, cujo desfecho foi pela impossibilidade de se identificarem os responsáveis pela conduta equivocada. Não obstante, a TCE foi instaurada em função da existência de débito.
9.	A conclusão da equipe responsável pela TCE (peça 51) no âmbito do Exército foi pelo arquivamento dos autos, por não ter sido possível identificar os agentes públicos responsáveis pelo erro em razão do tempo decorrido, isentando-se, ademais, a beneficiária por ter recebido os valores indevidos de boa-fé, devendo o dano "ser imputado à União", diferentemente do que consigna a instrução da SecexTCE (peça 74, § 5) .
10.	Concordando com esse parecer, o Relatório de Auditoria da 10ª Inspetoria de Contabilidade e Finanças do Exército, peça 53, finda por entender não ser possível a imputação de débito pelo dano causado, devendo, todavia, a TCE ser submetida a esta Casa.
11.	Da mesma forma, o certificado de auditoria, constante da peça 54, firma a irregularidade das contas, atribuindo-se o dano à União e não à pensionista ou ao agente público responsável pelo ato irregular.
12.	Em seguida, o parecer do dirigente do órgão de controle interno, peça 55, emitido em formulário padrão, concluiu pela irregularidade das contas, considerando a manifestação consubstanciada no certificado de auditoria, sem fazer qualquer ressalva, o que significaria que tampouco estaria atribuindo responsabilidade à pensionista. Todavia, há um campo nesse formulário padrão, com o título de "Responsável", no qual constou o nome da pensionista.
13.	Isso certamente acabou por alterar a conclusão da TCE no âmbito da unidade jurisdicionada e o processo recebeu, por fim, a chancela da autoridade supervisora, o Comandante do Exército, que se pronunciou pela irregularidade das contas, responsabilizando a pensionista.
14.	Não tendo percebido essa mudança de encaminhamento da TCE, que aconteceu de forma não deliberada e sem fundamentação, ainda na esfera da unidade militar, a SecexTCE, apesar de os pareceres na fase interna terem registrado a inexistência de responsabilidade da pensionista, realizou a citação dela, que não compareceu aos autos, sendo, assim, considerada revel.
15.	Com efeito, a unidade técnica propõe, ao fim, que se julguem irregulares as contas da pensionista, condenando-a ao pagamento do débito apurado de março de 1997 a junho de 2018, e da multa prevista no art. 57 da Lei 8.443/1992.
16.	Já o Ministério Público de Contas, apoiando-se nas manifestações conclusivas do Comando da 10ª Região Militar, corrobora a ausência de má-fé da pensionista e entende plausível a dúvida existente à época, ou seja, em janeiro de 1997, sobre a regra do cálculo da pensão a ser aplicada ao caso em análise.
17.	Consigna, ademais, que "O intervalo de vinte anos é demasiadamente extenso para a pensionista estabelecer defesa adequada em prol da regularidade de suas contas, dadas as evidentes dificuldades em colacionar provas aos autos - o que, inclusive, já ficou bastante explícito na sindicância que foi aberta para apurar a participação de agentes administrativos na concessão do benefício, pela inviabilidade de se identificar condutas ou omissões ocorridas duas décadas antes."
18.	Assim, o Parquet propõe que se arquive o processo, sem julgamento de mérito, com fundamento no art. 212 do Regimento Interno c/c o art. 6º, inc. II, da Instrução Normativa 71/2012, que assim dispõe:
"Art. 6º Salvo determinação em contrário do Tribunal de Contas da União, fica dispensada a instauração da tomada de contas especial, nas seguintes hipóteses:
 (...) 
II - houver transcorrido prazo superior a dez anos entre a data provável de ocorrência do dano e a primeira notificação dos responsáveis pela autoridade administrativa competente;"
19.	Acolho a proposta da Procuradoria e adoto como meus os sólidos fundamentos por ela defendidos.
20.	De fato, essa TCE sequer deveria ter chegado a esta etapa. Graças ao meticuloso e competente exame dos autos promovido pela Procuradora-Geral, Dr.ª Cristina Machado da Costa e Silva, está sendo possível evitar uma injustiça.
21.	Concordo, ademais, com a sugestão do Ministério Público, de se determinar à Secretaria de Fiscalização de Integridade de Atos e Pagamentos de Pessoal e de Benefícios Sociais - Sefip que autue e instrua o ato de pensão militar em análise, que se encontra na base de dados do sistema e-Pessoal.
	Ante todo o exposto, manifesto-me por que o Tribunal aprove o Acórdão que ora submeto à deliberação deste Colegiado.
TCU, Sala das Sessões, em 14 de junho de 2022.
JORGE OLIVEIRA 
Relator